【裁判字號】    98,重訴,44
【裁判日期】    981014
【裁判案由】    返還不當得利
【裁判全文】
臺灣板橋地方法院民事判決              98年度重訴字第44號
原      告  上寶開發有限公司
法定代理人  乙○○
訴訟代理人  甲○○
被      告  己○○
被      告  庚○○
被      告  丙○○○○○○○○.
被      告  丁○○○○○○○○.
被      告  戊○○即林照平之繼.
共      同
訴訟代理人  劉邦川律師
複代理人    陸正義律師
上列當事人間請求返還不當得利等事件，經本院於民國98年9月
30 日言詞辯論終結，判決如下：
    主      文
原告之訴及其假執行之聲請均駁回。
訴訟費用由原告負擔。
    事實及理由
一、本件原告公司業經解散，目前進行清算程序，而原告公司全
    體股東選任乙○○為原告公司之清算人，且乙○○亦已同意
    就任，此有就任同意書在卷可稽，是原告公司之法定代理人
    為乙○○；又被告於起訴後，追加戊○○為被告，及追加依
    民法第259條第1款規定為訴訟標的，請求被告返還5200萬元
    部分，因被告戊○○與被告林金星、林俊雄，均為林照平之
    共同繼承人（見卷附戶籍謄本），且原告追加被告戊○○之
    請求基礎事實均屬同一，且亦不礙被告之防禦及訴訟之終結
    者；又原告追加依民法第259條第1款規定訴訟標的，其請求
    基礎事實均與原依不當得利之訴訟標的基礎事實核屬同一；
    且不礙被告之防禦及訴訟之終結者；甚者，被告對於原告追
    加後均未異議，且為本案之言詞辯論，亦視為同意追加，依
    民事訴訟法第255條第1項第2、7款、第2 項規定自應准原告
    追加，均合先指明。
二、原告起訴主張：被告己○○、庚○○及其餘被告之被繼承人
    林照平係臺北縣中和市○○段牛埔小段000000000號、0000
    00000號、000000000號之土地（下稱系爭土地）所有人，
    於民國81年10月12日，原告與被告己○○、庚○○及林照平
    （下稱被告己○○等3 人）簽署系爭土地之買賣契約書（下
    稱系爭買賣契約），約定原告以新臺幣（下同）2億9868 萬
    7875元購買系爭土地，原告並依約支付預付價款5200萬元予
    被告己○○等3人。嗣後因被告己○○等3人無法塗銷系爭土
    地之他項權利抵押權設定登記，致使系爭土地買賣一再延宕
    ，無法辦理所有權移轉登記，原告遂於86年9 月22日發出存
    證信函予被告己○○等3 人表明解除系爭土地買賣契約並要
    求返還預付款5200萬元。爰依民法第259條第1款及同法第17
    9 條規定，請求被告連帶返還5200萬元等語，併為訴之聲明
    ：被告應連帶給付原告5200萬，及自86年9 月23日起至清償
    日止，按週年利率百分之5 計算之利息。併陳明願供擔保，
    請准宣告假執行。
三、被告則辯稱：
    (一)原告曾於86年10月16日授權訴外人林民煌處理購買系爭土
      地乙事。嗣於87年12月23日在律師見證下，原告、被告及
      訴外人中華山城公司三方就原、被告間就系爭土地之權利
      義務，協議由中華山城公司概括承受，並約定原告前所給
      付被告之買賣價金5200萬元做為中華山城公司承受系爭買
      賣契約後之買賣價金之一部，足見原告之買受人地位確已
      由中華山城公司取代。原告對被告就系爭土地之系爭買賣
      契約已無權利可為主張，換言之，亦即被告受有5200萬元
      之利益係以被告與中華山城公司間之買賣契約為法律上原
      因，而與原告無涉，原告並無何損害，是原告請求核與不
      當得利之要件不符。
    (二)訴外人甲○○於刑事偵查庭中證稱：「（檢查事務官問）
      被告林勇住有向你們公司依據協議書概括承受購買土地？
      （答）是，價錢應該是5200萬元，被告林勇住之前的名字
      是林明堂，他是中華山城的負責人。」、「（問）被告林
      勇住是否有依據協議約定將你們公司的原本預付款5200萬
      元由他支付？（答）有，他有支付2 千萬元。」、「（問
      ）目前還有多少錢沒有支付？（答）3200萬元。」（臺灣
      板橋地方法院檢察署97年度他字第5567號卷第28、29頁參
      照），足見原告之買受人地位確已由中華山城公司取代，
      且原告對中華山城公司之債權尚有3200萬元。
    (三)再者乙○○於97年10月29日於偵查庭證稱：「（檢查事務
      官問）提示87年12月23日協議書2 件，當天有連續簽署二
      份協議書？這二份協議書主要用意？（裕答）第一份協議
      書事由中華山城概括承受向地主的購地契約。第二份協議
      書是約定3200萬元的付款時間跟方式。」等語，足證原告
      之買受人地位確由中華山城公司承受，至87年12月23日由
      原告與中華山城公司所簽立第二份協議書，其中所約定32
      00萬元之付款時間及方式均係其內部之協議，而與被告無
      涉。
    (四)末者協議書第5 條約定：「參方同意甲、乙雙方自簽訂本
      協議日起，繳出其雙方原先簽立之買賣契約書將其作廢。
      另由乙方、丙方就本買賣標的物重新訂定乙、丙間之買賣
      契約。」，被告遂依此協議與中華山城公司於88年3 月26
      日就系爭土地簽訂買賣契約，後因中華山城公司遲遲未付
      尾款，被告遂發函催告給付，惟其逾期仍為給付，被告始
      依買賣契約第9條解約並沒收已付價款，足認被告受有520
      0 萬元之利益係基於與中華山城公司間之買賣關係而生，
      而與原告無關等語，併為答辯聲明：駁回原告之訴，如受
      不利之判決，願供擔保請准宣告免為假執行。
四、兩造不爭執之事實：
  (一)被繼承人林照平業於90年9 月15日死亡，被告林金星、林俊
    雄、戊○○為林照平之繼承人之事實。
  (二)被告己○○、庚○○及林照平（下稱被告己○○等3 人）為
    系爭土地之共有人。於81年10月12日原告與被告己○○等 3
    人簽署系爭土地之買賣契約書，總價金2億9,868萬元，且原
    告已預付5200萬元之預付價款予被告己○○等3人收受。
  (三)87年1 月23日由甲方中華山城開發股份有限公司（下稱中華
    山城公司）與乙方原告（另有丙方林民圃）共同簽署協議書
    ，其中第5條約定有原告向被告己○○等3人購買之前開臺北
    縣中和市○○段牛埔小段000000000號土地之買賣契約，原
    告同意轉讓由中華山城公司，但原告支付予被告己○○等 3
    人之5200萬元（其中3200萬元由甲方中華山城公司與丙方林
    民圃再詳細會帳保留）中之2000萬元，由中華山城公司於87
    年1月23日支付300萬元現金，同年2月3日支付2 百萬元，同
    年4月30日支付500萬元，同年5 月30日支付500萬元，同年5
    月15日支付500萬元予原告。
  (四)87年12月23日甲方之原告與乙方之被告己○○等3人 及丙方
    之中華山城公司共同簽署協議書，協議第1 條：參方同意關
    於甲方（原告）與乙方（被告己○○3 人）間之不動產買賣
    之權利義務由丙方（中華山城公司）概括承受。第2 條：參
    方同意87年1 月23日協議書第5條約定之買賣尾款6百萬元由
    乙方（即被告己○○等3 人）代丙方（即中華山城公司）墊
    付甲方（即原告）600萬元。第3條：關於甲方（即原告）已
    給付乙方（即被告己○○等3 人）之買賣價款5200萬元，參
    方同意關於此部分金額視為丙方（即中華山城公司）、乙方
    （即被告己○○等3 人）承受原買賣契約後之買賣價款之一
    部分。第4 條：關於甲方（即原告）依買賣契約已經給付繳
    交買賣價款5200萬元部分，因參方已經同意將此部分權利義
    務移轉予丙方（即中華山城公司），故甲（即原告）、乙（
    即被告己○○等3 人）雙方同意關於人原土地（買？）賣之
    內容互相不為任何請求訴訟。第5 條：參方同意甲（即原告
    ）、乙（即被告己○○等3 人）雙方自簽訂本協議日起，繳
    出其雙方原先簽立之買賣埆約書將其作廢。另由乙方（即被
    告己○○等3 人）、丙方（即中華山城公司）雙方就本買賣
    標的物重新訂定乙方（即被告己○○等3 人）、丙方（即中
    華山城公司）雙方間之買賣契約。
  (五)87年12月23日由中華山城公司與原告另簽署協議書，約定中
    華山城公司承認因87年1月23日協議書第5條規定積欠原告32
    00萬元之債務，並同意... 預計1 月底償還1千萬元、2月底
    償還1千萬元3月底償還1千2百萬元予原告，但... 如... 不
    足還款時，甲方同意延後補足。
  (六)於87年11月24日原告與被告庚○○簽署協議書，約定雙方同
    意解除系爭土地其中被告庚○○部分之買賣契約書。
五、本件兩造爭執點，在於：(一)原告得否依民法第259條第1款規
    定，請求被告連帶返還5200萬元預付款價款？(二)原告得否依
    民法第179 條規定，請求被告連帶返還5200萬元之不當得利
    ？茲分述如下：
  (一)原告不得依民法第259條第1款規定，請求被告連帶返還5200
    萬元預付款價款：
    原告主張：原告與被告己○○等3 人間就系爭買賣契約，業
    經原告解除，被告自應依民法第259條第1款規定，連帶返還
    原告所給付之5200萬元價款等語。被告則辯稱：系爭買賣契
    約業經移轉帶存在於中華山城公司與被告己○○等3 人間之
    關係，5200萬元亦已約定作為中華山城公司給付被告己○○
    等3 人之買賣價款，而中華山城公司則應給付原告5200萬元
    ，原告不得向被告請求返還5200萬元等語。
    經查：
    (1)原告與被告己○○等3 人於81年10月12日簽訂系爭買賣契
      約，且原告交付被告己○○等3 人5200萬元預付價款。嗣
      於87年12月23日原告與被告己○○等3 人及中華山城公司
      共同簽署協議書，協議第1 條：三方同意關於甲方（即原
      告）與乙方（即被告己○○3 人）間之不動產買賣之權利
      義務由丙方（即中華山城公司）概括承受。第3 條：關於
      甲方（即原告）已給付乙方（即被告己○○等3 人）之買
      賣價款5200萬元，參方同意關於此部分金額視為丙方（即
      中華山城公司）、乙方（即被告己○○等3 人）承受原買
      賣契約後之買賣價款之一部分。第4 條：關於甲方（即原
      告）依買賣契約已經給付繳交買賣價款5200萬元部分，因
      參方已經同意將此部分權利義務移轉予丙方（即中華山城
      公司），故甲（即原告）、乙（即被告己○○等3 人）雙
      方同意關於人原土地（買？）賣之內容互相不為任何請求
      訴訟。第5 條：參方同意甲（即原告）、乙（即被告己○○等3 人）雙方自簽訂本協議日起，繳出其雙方原先簽立
      之買賣契約書將其作廢。另由乙方（即被告己○○等3 人
      ）、丙方（即中華山城公司）雙方就本買賣標的物重新訂
      定乙方（即被告己○○等3 人）、丙方（即中華山城公司
      ）雙方間之買賣契約等情。準此以觀，原告與被被告己○○等3 人間系爭買買契約，既約定不得再互為請求，且原
      告已給付被告己○○等3 人之系爭買賣契約價款5200萬元
      ，參方均同意關於此部分金額視為中華山城公司、被告己○○等3 人承受系爭買賣契約後之買賣契約價款之一部分
      ，亦即原告原給付被告己○○等3 人之5200萬元，已移轉
      作為中華山城公司給付被告己○○等3 人之買賣契約之部
      分價款（亦即中華山城公司為買受人、被告己○○等3 人
      為出賣人，且中華山城公司已給付被告己○○等3 人5200
      萬元價款。），是被告己○○等3 人所收受之5200萬元，
      已經非屬原告給付被告己○○等3 人之系爭買賣契約之價
      款，亦即被告己○○等3 人前所收受原告5200萬元之價款
      已與原告無涉，且原告與被告己○○等3 人間之系爭買賣
      契約之法律關係亦已不存在至明。
    (2)至於原告前於86年9月22日以存證信函向被告己○○等3人
      解除系爭買賣契約之法律效果，不論是否有效，原告與被
      告己○○等3 人間系爭買賣契約之權利義務，中華山城公
      司在前開87年12月23日原告與被告己○○等3 人及中華山
      城公司共同簽署協議書，既已約定：三方同意關於甲方（
      即原告）與乙方（即被告己○○3 人）間之不動產買賣之
      權利義務由丙方（即中華山城公司）概括承受。則倘原告
      與被告己○○等3 人間就系爭買賣契約合法解除（原告86
      年9月22日之存證信函），則被告己○○等3人原所受領原
      告之5200萬元價款自應依民法第259條第1款規定負返還原
      告義務，惟此返還義務嗣既約定（87年12月23日原告與被
      告己○○等3 人及中華山城公司共同簽署協議書）由中華
      山城公司承受，自應由中華山城公司負償還原告5200萬元
      之責任；反之，如原告前開解除契約不生效力（原告86年
      9 月22日之存證信函），惟如前述（87年12月23日原告與
      被告己○○等3 人及中華山城公司共同簽署協議書），既
      已約定由中華山城公司承受該返還義務，況原告與中華山
      城公司確另有約定，由中華山城公司分期償還5200萬元予
      原告（87年1 月23日簽署之協議書約定：原告支付予被
      告己○○等3 人之5200萬元其中3200萬元由甲方中華山城
      公司與丙方林民圃再詳細會帳保留，其中之2000萬元，則
      由中華山城公司於87年1 月23日支付300萬元現金，同年2
      月3 日支付2百萬元，同年4月30日支付500萬元，同年5月
      30日支付500萬元，同年5月15日支付500萬元予原告。
      87年12月23日簽署之協議書約定：中華山城公司承認因87
      年1月23日協議書第5條規定積欠原告3200萬元之債務，並
      同意...預計1月底償還1千萬元、2月底償還1千萬元3月底
      償還1千2百萬元予原告，但...如...不足還款時，甲方同
      意延後補足。）。是原告自不得再依民法第259條第1款規
      定，請求被告己○○等3人連帶償還5200萬元甚明。
    (3)原告與被告己○○等3 人間就系爭買賣契約之法律關係，
      已於前開87年12月23日甲方之原告與乙方之被告己○○等
      3 人及丙方之中華山城公司共同簽署協議書，約定移由中
      華山城公司與被告己○○等3人，則原告與被告己○○等3
      人間既已不存在系爭買賣契約之法律關係。因之，原告另
      於91年3月14日以存證信函通知被告己○○等3人因中華山
      城公司未依約履行償還3200萬元（按指中華山城公司未依
      前開87年12月23日之協議書內容履行），則對系爭土地承
      買概括承受權利自應喪失權利，被告己○○等3人 應支付
      原告5200萬元等語，因系爭買賣契約既已變更移轉存在於
      中華山城公司與被告己○○等3 人間，原告已無權利再為
      解除，縱令原告此存證信函本意在解除買賣契約，自亦不
      生法律上之效力至明。
    (4)訴外人中華山城公司雖於87年12月24日簽署同意書予原告
      ，表明「中華山城公司與原告及林民圃於87年1 月23日簽
      訂之協議書，茲因協議書第5 條之原告與己○○之土地買
      賣事宜由原告與地主自行處理。」等情。惟如前述，系爭
      買賣契約已移轉為存在於中華山城公司與被告己○○等 3
      人間，然中華山城公司僅同意由原告與地主自行處理，但
      中華山城公司與被告己○○等3 人間之買賣契約關係，原
      告並未舉證證明中華山城公司有與被告己○○等3 人約定
      系爭土地之買賣契約之買受人再移轉予原告為買受人，而
      買賣契約再經原告解除之事實；或中華山城公司已對被告
      己○○等3 人之買賣契約，已為有解約，而將對被告己○○等3 人取得之5200萬元償還請求權讓與原告承受之事實
      ，是徒憑上開同意書，殊無從認定原告得依民法第259 條
      第1款規定，請求被告連帶償還5200萬元價款。
    (4)其上，原告依民法第259條第1款規定，請求被告償還5200
      萬元，為無理由，應予駁回。
  (二)原告不得依不當得利之法律關係請求被告償還5200萬元：
    原告主張：原告於86年9 月22日以存證信函通知被告己○○
    等3 人，表明解除系爭買賣契約，並要求返還5200萬元價款
    ，系爭買賣契約既已解除，被告己○○等3 人受有不當得利
    5200萬元，被告自應依民法第179 條規定連帶返還原告等語
    。被告辯稱：於87年12月23日原告與被告己○○等3 人及中
    華山城公司共同簽署協議書約定，關於甲方（即原告）已給
    付乙方（即被告己○○等3 人）之買賣價款5200萬元，參方
    同意關於此部分金額視為丙方（即中華山城公司）、乙方（
    即被告己○○等3 人）承受系爭買賣契約後之買賣價款之一
    部分。而中華山城公司並未依約履行，經被告以存證信函通
    知解除買賣契約，該5200萬元之價款已由被告沒收，被告並
    未有不當得利等語。經查：
    (1)如前所述，原告與被告己○○等3 人間系爭買賣契約關係
      ，既已移轉變更存在於中華山城公司與被告己○○等3 人
      間，且原告原給付之5200萬元價款已移作中華山城公司與
      被告己○○等3 人系爭土地之買賣契約部分價款，是被告
      所收受該5200萬元價款，係基於中華山城公司與被告己○○等3 人買賣契約而取得之部分價款，為其法律上之原因
      關係。是被告收受上開5200萬元，顯非無法律上原因之關
      係。
    (2)況原告原給付之5200萬元之預付價款，已依前開之協議書
      約定由中華山城公司負責償還原告；且原告與被告己○○
      等3 人間系爭買買契約，亦約定不得再互為請求。是原告
      對中華山城公司具有請求該款項之債權存在（至於中華山
      城公司是否已給付原告2000萬元，要係原告得請求中華山
      城公司給付之金額5200萬元應否扣除2000萬元之另一問題
      ，不另詳述。），是原告基於前開之協議書，得向中華山
      城公司請求償還之債權存在，原告該債權既尚存在，自無
      受損害之事實。
    (3)中華山城公司雖於87年12月24日簽署同意書予原告，表明
      「中華山城公司與原告及林民圃於87年1 月23日簽訂之協
      議書，茲因協議書第5 條之原告與己○○之土地買賣事宜
      由原告與地主自行處理。」等情。惟如前述，系爭買賣契
      約已移轉為存在於中華山城公司與被告己○○等3 人間，
      然中華山城公司僅同意由原告與地主自行處理，但中華山
      城公司與被告己○○等3 人間之買賣契約關係，原告並未
      舉證證明中華山城公司有與被告己○○等3 人約定系爭土
      地之買賣契約之買受人再移轉予原告為買受人，而買賣契
      約有無效等不存在之事實；或中華山城公司已對被告己○○等3 人之買賣契約，有無效等不存在，而將對被告己○○等3 人取得之5200萬元不當得利償還請求權讓與原告承
      受之事實，是徒憑上開同意書，殊無從認定原告得依民法
      第179條規定，請求被告連帶償還不當得利5200萬元。
    (3)基上，原告依民法第179 條規定請求被告連帶給付不當得
      利5200萬元，為無理由，應予駁回。
六、綜上所述，被告辯稱被告己○○等3 人與原告間系爭買賣契
    約之關係，已協議由中華山城公司承受，且原所受領之5200
    萬元，已移作被告己○○等3 人與中華山城公司間之買賣契
    約之部分價款，原告與被告己○○等3 人間約定就系爭買賣
    契約內容互相不為任何請求訴訟等情，均有理由，要屬可取
    。原告主張系爭買賣契約已解除或被告受有不當得利5200元
    等情，均乏依據，尚不可取。是原告依民法第259條第1款或
    同法第179 條規定，請求被告連帶給付5200萬元及法定遲延
    利息，均無理由，應予駁回。
七、原告之訴既經駁回，則其假執行之聲請，失所附麗，應併予
    駁回。
八、本件事證已臻明確，兩造其餘之攻擊或防禦方法及未經援用
    之證據，經本院斟酌後，認為均不足以影響本判決之結果，
    自無逐一詳予論駁之必要，併此敘明。
九、訴訟費用負擔：民事訴訟法第78條。
中    華    民    國    98    年    10    月    14    日
                  民事第二庭    法  官  李行一
以上正本係照原本作成
如對本判決上訴，須於判決送達後20日內向本院提出上訴狀
中    華    民    國    98    年    10    月    14    日
                                書記官  蔡於衡

司法院資訊處製作；財團法人民間司法改革基金會備份。
